臺灣臺中地方法院民事判決　99年度訴字第2669號
原　　　告　林治
訴訟代理人　王文哲
被　　　告　廖淑蕙
訴訟代理人　蘇志淵律師
　　　　　　吳紹貴　律師
上列當事人間領取分配金等事件，本院於民國100年1月13日言詞
辯論終結，判決如下：
    主      文
原告之訴駁回
訴訟費用由原告負擔。
    事實及理由
一、本件原告起訴主張：原告於民國(下同)94間，提供所有座落
    台中市○○區○○段728、728之1、728之2、830、926、927
    、731、731之1、782、783、785、786、787、789、803、81
    7等地號16 筆土地，欲向被告借貸，以清償債務，並持向台
    中市豐原地政事務所，以豐登字第057630 號收件，於94年4
    月4日登記，設定新台幣（下同）1,900萬元之最高限額抵押
    權（共同擔保）。嗣債權人即訴外人華南商業銀行股份有限
    公司（下稱華南銀行）向鈞院聲請對原告所有上開朝陽段72
    8、728之1、728之2、830、926、927地號及928地號等7筆土
    地強制執行（註：本院95年度執字第1786號），於95年8 月
    22日由訴外人劉秋容拍定，嗣經作成分配表，定95年10 月4
    日分配，惟原告前於95年9月29 日即具狀聲明異議，惟因原
    告未於期限內對反對其異議之被告及華南銀行，提起分配表
    異議之訴，執行處乃於95年11月15日實行分配，而依上開分
    配表所載，被告分配之金額為1,017,763 元。惟被告並未將
    借款交付予原告，兩造間實無借貸關係，是上開最高限額抵
    押權之登記當然無效，被告自無領取分配金之權利，爰提起
    本件訴訟。訴之聲明：(1)請准對鈞院95年度執八字第1786號
    強制事件，就分配表所列被告部份分配金額1,017,763 元，
    准由原告領取。(2)確認被告對原告所有座落台中市○○區○
    ○段731、731之1、782、783、785、786、787、789、803、
    817等地號10筆土地，於94 年持向台中市豐原地政事務所，
    以豐登字第057630號收件，並於94年4月4日登記最高限額1,
    900萬元之抵押權不存在。
二、被告則以：原告雖已於鈞院95年度執八字第1786號強制執行
    程序聲明異議，但被告已表示反對其異議，後執行法院以95
    年10月31日函通知利害關係人已做成分配表事宜，並定95年
    11月15日實行分配，然原告並未依法提起分配表異議之訴，
    依強制執行法第41條規定視為撤回異議，嗣執行法院以95年
    11月17日函通知系爭執行程序業已終結並定期分配完畢，並
    通知被告領取分配金額1,042,652 元，是系爭分配表所列被
    告得收取1,042,652 元之結果已確定而無爭議，原告自不得
    再於本訴為相反之主張，故其起訴不合法。又本件系爭最高
    限額抵押權業經台中市豐原地政事務所以豐登字第057630號
    收件登記在案，被告業依法於鈞院95年度執八字第1786號強
    制執行參與分配，後該土地經第三人拍定，則該抵押權依強
    制執行第98條第3 項規定因拍賣而消滅，是原告起訴確認該
    已消滅之抵押權不存在云云，其起訴自無權利保護之必要，
    應予駁回。答辯聲明：原告之訴駁回。
三、按債權人或債務人對於分配表所載各債權人之債權或分配金
    額有不同意者，應於分配期日一日前，向執行法院提出書狀
    ，聲明異議。異議未終結者，為異議之債權人或債務人，得
    向執行法院對為反對陳述之債權人或債務人提起分配表異議
    之訴。但異議人已依同一事由就有爭執之債權先行提起其他
    訴訟者，毋庸再行起訴，執行法院應依該確定判決實行分配
    。又聲明異議人未於分配期日起十日內向執行法院為前二項
    起訴之證明者，視為撤回其異議之聲明；經證明者，該債權
    應受分配之金額，應行提存。前項期間，於第40條之1 有反
    對陳述之情形，自聲明異議人受通知之日起算。強制執行法
    第39條第1項、第41條第1項、第3項、第4項，分別定有明文
    。經查，觀之本件原告所為上開訴之聲明第1 項觀之，顯係
    對於上開分配表提起分配表異議之訴。惟原告於上開本院95
    年度執八字第1786號強制執行程序，聲明異議之後，始終均
    未提起分配表異議之訴，原告聲明異議已視為撤回等情，業
    經本院調閱上開強制執行卷無訛。原告自無從於實行分配後
    ，再提起分配表異議之訴，是原告為所為如訴之聲明第1 項
    之請求，即非合法。次查，縱認本件原告上開聲明第1 項係
    非為分配表異議之訴之聲明。然查上開執行程序，尚有訴外
    人台中商業銀行股份有限公司（下稱台中商業銀行）聲請併
    案執行，經參與分配後，訴外人台中商業銀行尚有7,851,35
    9 元尚未受償。則縱認被告無受領上開分配表所示之金額，
    亦非由原告受領甚明。是原告為如聲明第1 項所示之請求，
    於法即屬無據，自無從准許。
四、次按，確認法律關係之訴，非原告有即受確認判決之法律上
    利益者，不得提起之；確認證書真偽或為法律關係基礎事實
    存否之訴，亦同。前項確認法律關係基礎事實存否之訴，以
    原告不能提起其他訴訟者為限。民事訴訟法第247條第1項、
    第2 項，分別定有明文。又確認之法律關係，不分性質與種
    類均得為確認，例如，債權關係、物權關係、親子關係、夫
    妻關係均可。即使確認之法律關係不存於原告與被告之間，
    而存於當事人與第三人之間，如有即受確認判決之法律上之
    利益者，亦得提起。而民事訴訟法第247 條所謂即受確認判
    決之法律上利益，係指因法律關係之存否不明確，致原告在
    私法上之地位有受侵害之危險，而此項危險得以對於被告之
    確認判決除去之者而言（最高法院42年台上字第1031號、52
    年台上字第1240號判例要旨參照）。而按，不動產物權，依
    法律行為而取得、設定、喪失及變更者，非經登記，不生效
    力。為民法第758條第1項所明定。此為不動產物權之公示效
    力，即對第三人而言，不動產物權人之認定，概以登記名義
    人為準。本件原告所為如聲明第2 項之確認訴訟，不論訴訟
    結果為何，其效力均僅存於兩造當人間，登記名義人亦不因
    之變更，對第三人而言，亦不生物權名義人認定之不同。是
    以，本件原告提起如聲明第2 項所示之確認訴訟，縱經法院
    判決確認，亦不能除去原告在私法上之地位有受侵害之危險
    ，原告為本項聲明，即不具備確認之訴之要件，應以判決駁
    回。
五、綜上，原告所提本件訴訟，如聲明第1、2項所示，於法均有
    未合，自無理由，應予駁回，爰為判決如主文第1項所示。
六、至於分配表並無實體確定當事人間債權、債務之效力。原告
    僅就分配表之實行分配，不能以分配表異議之訴而為主張而
    言，至於原告是否可對被告以不同之訴訟標的（即請求權基
    礎）而為主張，究與本件無涉。另本院95年度執字第1786號
    強制執行事件，拍定後所塗銷之抵押權設定登記，亦僅限於
    該案之台中市○○區○○段728、728之1、728之2、830、92
    6、927地號及928地號等7筆土地（強制執行法第98條第3 項
    參照）。被告主張同區○○段731、731之1、782、783、785
    、786、787、789、803、817等地號10 筆土地之最高限額抵
    押權設定登記已塗銷，容有誤會。原告應另案提起塗銷上開
    10筆土地之最高限額抵押權設定登記，併予敘明。
七、結論：原告之訴為無理由，依民事訴訟法第78條，判決如主
    文。
中    華    民    國  100    年     1     月    26    日
                  民事第二庭    法  官  陳添喜
正本係照原本作成。
如對本判決上訴，須於判決送達後20日內向本院提出上訴狀。如
委任律師提起上訴者，應一併繳納上訴審裁判費。
中    華    民    國  100    年     1     月    26    日
                                書記官  鐘麗芳